臺灣高等法院高雄分院刑事裁定　　　　　九十年度聲再字第二二號
　　再審聲請人
　　即受判決人　甲○○
　　選任辯護人　陳昆和律師
　　　　　　　　陳慧千律師
右列聲請人因詐欺案件，對於本院九十年度上易字第一０八七號中華民國九十年十一
月廿六日第二審確定判決（臺灣高雄地方法院九十年度自字第二０號），聲請再審，
本院裁定如左：
      主      文
再審之聲請駁回。
      理      由
一、本件聲請再審意旨略以：
  (一)本件事實係被告葉進義將伊向國有財產局承租之土地全部交由被告甲○○管理，
    而葉進義名義下的財產現值，至少也有上億元，本件旗山事業區第一０五林班營
    造保安林地亦係葉進義向國有財產局承租而交甲○○管理，被告甲○○找自訴人
    杜天雄就系爭林班地合作開採砂石，當然就系爭土地係林班地之情形告知杜天雄
    ，杜天雄也親自看過現場，了解林班地之性質，（見原審九十年二月二十三日自
    訴人筆錄及同年三月二十一日證人吳朝陽筆錄）才與被告訂立合約書，而被告確
    實也以同樣方式在其他地方以改種樹種方式合法取得整地之土石（見後證物），
    基於此種可能性，自訴人才甘願與被告二人訂立合約，並非是被告有何欺騙之行
    為。
  (二)惟查原確定判決竟以被告與自訴人間所訂合約書第三有關甲方（即被告二人）應
    負責任部分，亦載明「一、甲方負責該工地土砂採取申請及取得合法證件，申請
    費用由甲方負責。二、甲方申請期限為四個月應取得合法開採文件，若未能取得
    應負責退還履約金七百萬給乙方損失不得異議。」等語，認定被告係為收取自訴
    人七百萬元履約金而故意欺騙自訴人，顯係未詳細審酌被告確係曾以相同情形合
    法取得土石之經驗，才與自訴人訂約，並非信口開河意圖收取前開保證金而亂編
    故事，至於被告事後是否有確實履約，係屬民事問題，應與詐欺無涉，是原確定
    判決就此顯有足生影響於判決之重要證據漏未審酌之情形。
  (三)又查自訴人之指訴本以使被告受刑事訴追為目的，是其陳述是否正確，尚應斟酌
    其他證據資料以為佐證。按自訴人自始陳稱：「伊並不知道被告要以改種植物的
    方式取得開採砂石的途徑。伊自始以為被告可以開採砂石之名義向行政院農業委
    員會合法取得開採砂石之權利。嗣於四個月後，被告無法取得主管機關開採砂石
    之合法許可，伊始知受騙。」經查：自訴人杜天雄經營雄園企業有限公司多年，
    且雄園公司係專營砂石事業，砂石業者均明知承租公有地以採砂石乃不可能之事
    ，此亦為眾所皆知之事（即便承租之公有地非造林之用亦不例外），蓋單純開採
    砂石乃盜採國有土地，主管機關倘要同意承租者開採砂石，就乾脆自己賣砂石即
    可。因此，若冀求自承租之國有地取得砂石，即必須以改種稙物方式申請整地將
    有礙種植之砂石運離，此乃所有砂石業者明知之事實。自訴人卻說伊完全不知情
    ，此顯然違反常情，完全不符經驗法則，原確定判決對於此一自訴人為砂石業者
    本即具有之常識，略而不提，視而不見，也未說明何以自訴人會違反常理不知此
    常識，逕認為自訴人係遭被告使用詐欺手段而矇蔽受騙交付金錢，顯有足生影響
    於判決之重要證據漏未審酌之處。
  (四)再查自訴人於九十年一月十一日所提出之自訴狀中明文，伊於八十九年三月三十
    一日與被告簽訂合約書，並同時給付被告新臺幣柒佰萬元履行金，惟被告於四個
    月後仍無法讓自訴人採取砂石，自訴人要求退還，被告遲未退還，伊始知受騙。
    然查：自訴人所交付之履約金，並非一次給付七百萬元，而係分次給付，自訴人
    是交付多張遠期支票給被告，且第一次兌現支票之日期也不是在3.簽訂合約
    書當日，卻是在4.20.兌現（見後附證一），其餘金額的兌現日期則更遠，原確
    定判決就自訴人究係何時交付履約金七百萬元，究否有確實交付七百萬元之事實
    ，完全沒有調查，僅憑自訴人單面指訴，即認為被告意圖為自己不法所有，使用
    詐術讓自訴人交付財物，惟自訴人之指訴顯然與事實有違，按七百萬元之交易，
    數日不小，自訴人也是商場老將，既知分期給付價金，豈有不稍為調查評估此筆
    交易之可行性？實際情形乃自訴人自始知道被告要以改種植物方式取得砂石，然
    最後兩造對契約內容究係發生何爭執，兩造當事人知之甚稔，惟此純係契約履行
    之問題，與被告自始存有詐欺犯意完全無涉，原確定判決對於牽涉自訴人誠信度
    之金錢出入資料漏未審酌，僅憑自訴人空口之言而認定被告罪嫌，顯有足生影響
    於判決之重要證據漏未審酌之處。
  (五)又查，被告與自訴人簽訂合約書之後，被告旋即進行向旗山事業區第一０五林班
    地主管機關申請改種植物，也經主管機關同意採伐並改種其他樹木，嗣後又聲請
    延長採伐期限（詳行政院農業委員會林務局屏東林區管理處6.九十屏治字第
    九０六一０九四０號函見高等法院卷宗第頁），為的是讓自訴人有機會可以整
    地開採土砂，被告完全是依照當初合約履行，被告並無違約之處，退萬步言之，
    即便自訴人非砂石業者，無從得知自承租公有地取得砂石之方式，必須以迂迴改
    種稙物方式取得，然被告均有告知自訴人，何來詐欺之說；再退萬步言之，即便
    自訴人於簽約之時未被告知，然事後被告也已告知（此乃證人吳朝陽於7.11.在
    高院翻易一審證言所言：是事後合約期間快到了，甲○○才跟我說要改種植物來
    取得合法的土石。惟證人吳朝陽於原審則證稱：被告找自訴人合作開採砂石，已
    就該地性質及情形告知自訴人，自訴人也親自看過現場）倘自訴人與被告對當初
    訂約的合意有誤會而簽訂，或被告違約，自訴人可以終止契約，請求返還履約金
    ，被告並非無資力之人，然自訴人並無提出民事求償或證明被告拒絕返還履約金
    ，卻提出刑事訴訟，此乃自訴人以刑逼民之手段而已，被告自簽約之始即無詐欺
    之犯意，否則被告根本無須申請改種植物，也無須申請延期讓自訴人有更充裕的
    時間開採土砂，原確定判決就被告確有履約之重要證據，未詳加審酌說明，即認
    為被告有詐欺之犯意，顯有足生影響判決之重要證據漏未審酌之處，為此請求准
    予裁定開始再審。
二、本院原確定判決認聲請人甲○○與同案被告葉進義有共同詐欺之犯罪事實，業據
    自訴人代表人杜天雄迭於原審及本院調查、審理中指訴綦詳，並有合約書一份在
    卷足憑（見原審卷第六、七頁），而前開合約書第參有關甲方（即被告二人）應
    負責任部分，亦載明「一、甲方負責該工地土砂採取申請及取得合法證件，申請
    費用由甲方負責。二、甲方申請期限為四個月應取得合法開採文件，若未能取得
    應負責退還履約金七百萬給乙方損失不得異議。」等語，足見被告甲○○當時確
    實係以申請期限四個月，應取得合法開採文件為由，向自訴人代表人收取前開履
    約金甚明。至於自訴人是一次交付七百萬元或分次交付七百萬元，對於本院原確
    定判決認定聲請人、葉進義共同詐欺七百萬元之事實，不生影響，難認有足生影
    響判決之重要證據漏未審酌。
三、本院原確定判決又以：被告甲○○雖辯「簽約時有告知自訴人，係以先整地開墾
    再以改種植物的方式，去取得合法開採土石」云云，但當時為雙方合約擔任見證
    人之證人吳朝陽於原審證述「本件合約書乃伊找自訴人合作開採，而系爭林地之
    位置伊有告知杜天雄，杜天雄對該地之性質亦應大約了解，伊有告知杜天雄之前
    亦有保安林地，以申請改種植物之名義合法開採土石；當初協議被告並無說到以
    整地方式來取得開採許可，是事後期限前被告才說明」等語（見原審卷第五二至
    五四頁）。嗣於本院調查中亦稱「我沒有說要用改種植物而取得合法開採土石，
    這是在簽約的時候，我沒有跟杜天雄這麼講，是事後合約期間快到了，我向被告
    催申請進度的時候，甲○○才跟我說要改種植物來取得合法的土石，在簽約的時
    候，我和自訴人都不知道要以改種植物來取得土石。當時是甲○○保證說土石是
    合法的」等語（見本院卷第五十頁），參以前開合約書中並無一字敘及「整地改
    樹種」文義，被告甲○○果真於簽約時有告知自訴人代表人「整地改樹種」，則
    以自訴人交付七百萬元履約金，本即取得合法開採證件之情而言，衡諸商業立約
    常情，自訴人斷無不予書寫明確訂入合約之理。至於被告二人所簽之委託書（見
    原審卷第四六頁），日期係訂約後翌日，亦難據以認定訂約時自訴人即知「整地
    改樹種」之情。由上觀之，被告甲○○於簽約之時，並未告知自訴人欲以先整地
    開墾再以改種植物的方式，去取得合法開採土石甚明。從而，聲請意旨，指摘原
    確定判決未詳細審酌被告確係曾以相同情形合法取得土石，才與自訴人訂約，顯
    有足生影響於判決之重要證據漏未審酌，尚屬無據。
四、本院原確定判決復以：自訴人代表人於訂約時雖明知其欲採取砂石之地方為林班
    地，且亦曾前往觀察過等情，業據其於原審自承在卷（見原審卷第二六頁），但
    其係相信被告甲○○會合法申請及被告於簽約時之保證合法一節（見原審卷第五
    四頁自訴人代表人所陳及證人吳朝陽上述證詞）。又被告二人事後雖有以改種其
    他作物之方式而將該保安林地申請整地一節，固有被告葉進義向行政院農業委員
    會林務局屏東林區管理管理處函文及委託書等件附卷足憑（見原審卷第四一至四
    六頁），復經本院函查行政院農業委員會林務局屏東林區管理管理處，亦有上開
    函文之相關文件資料一份在卷可佐（見本院卷第三九頁之該處回函），然該處函
    文中僅敘及承租人（即被告葉進義）採伐莿竹，改植較高經濟價值樹種等情，並
    無同意被告葉進義得將整地後之多餘土石搬運他處，以供自訴人採取文義，而本
    件欲供採砂之土地係旗山事業區一０五林班營造保安林地，有行政院農業委員會
    林務局屏東林區管理處一函在卷可稽（見原審卷第四一頁），又經原審函詢行政
    院農業委員會林務局屏東林區管理處，該轄區林地未曾核准以改種作物方式整地
    而多餘砂石予以開採之前例，亦有行政院農業委員會林務局屏東林區管理處函文
    一紙附卷足憑（見原審卷第五九頁），此外國有林地內土石係國家資源，是以國
    有林地承租人依法聲請改種樹種或整地，其產生之土砂如需搬出利用或販售，應
    先依「土石採取規則」規定辦理申請許可，亦有行政院農業委員會林務局九十年
    九月十九日九十林政字第九０一六一七八八七號函一份附卷為憑（見本院卷第九
    三頁），而依「土石採取規則」第六條規定，則應向當地縣、市政府申請（見本
    院卷第九四頁），被告甲○○於本院已坦承渠等還沒有向縣政府申請，杜先生就
    告了（見本院卷第一四五頁），顯徵被告甲○○收受自訴人之七百萬元履約金後
    ，始終未依合法開採程序提出申請，則被告甲○○以申請期限四個月，應取得合
    法開採文件為由，向自訴人收取前開履約金，被告甲○○主觀上具有不法所有之
    詐欺意圖至明。由上觀之，聲請意旨指稱：被告於簽訂合約之後，即進行向旗山
    事業區第一０五林班地主管機關申請改種植物，經主管機關同意採伐並改種其他
    樹木，嗣又聲請延長採伐期限，目的讓自訴人有機會整地開採土砂，被告已依合
    約履行，原確定判決就被告確有履約之重要證據，未詳加說明，顯有足生影響判
    決之重要證據漏未審酌云云，自無可取。
五、按有罪判決確定後，因發現確實之新證據足認受有罪判決之人應受無罪、免刑、
    免訴或輕於原判決所認罪名之判決者，為受判決人之利益得聲請再審。不得上訴
    於第三審法院之案件，除前條規定外，其經第二審確定之有罪判決，如就足生影
    響於判決之重要證據漏未審酌者，亦得為受判決人之利益聲請再審。刑事訴訟法
    第四百二十條第一項第六款、第四百二十一條定有明文。本件聲請人所列再審事
    由，經核無一與上開規定相符，從而，聲請人之聲請再審，顯無理由，應予駁回
    。
六、據上論斷，應依刑事訴訟法第四百三十四條第一項，裁定如主文。
中    華    民    國        九十一      年      三      月    二十八    日
                              臺灣高等法院高雄分院刑事第三庭
                                  審判長法官  周賢銳
                                        法官  陳中和
             法官  謝宏宗
右正本證明與原本無異。
不得抗告。
                                      書記官  王秀娟
中    華    民    國        九十一      年      三      月    二十九    日
                                                                      Ｈ
